【裁判字號】    96,訴更一,173
【裁判日期】    971112
【裁判案由】    公平交易法
【裁判全文】
臺北高等行政法院判決
                                  96年度訴更一字第173號
                              .
原      告  同達興實業股份有限公司
代  表  人  甲○
原      告  彤達企業有限公司
代  表  人  甲○
共      同
訴訟代理人  孫德至律師
            范纈齡律師
上  一  人
複 代理 人  陳素芬律師
被      告  行政院公平交易委員會
代  表  人  湯金全（主任委員）
訴訟代理人  丙○○
            丁○○
            乙○○
上列當事人間因公平交易法事件，原告不服行政院中華民國93年
2 月17日院臺訴字第0930081083號訴願決定，提起行政訴訟。本
院93年度訴字第1195號判決後，原告提起上訴，經最高行政法院
96年度判字第1617號判決發回更審，本院更為判決如下：
    主  文
原告之訴駁回。
第一審及發回前上訴審訴訟費用均由原告負擔。
    事  實
壹、事實概要：
    台北市之瓦斯行業者於民國（下同）89年8 月間向被告檢舉
    ，以其向桃園以北21家分裝場洽詢委託瓦斯分裝及運輸事宜
    ，卻未獲任何業者應允，北部地區桶裝瓦斯分裝業者涉有聯
    合壟斷及抵制等情，詳如附表1 所示。案經被告調查結果，
    以基隆市及台北縣、市之莒隆實業股份有限公司（下稱莒隆
    公司）、安祥液化石油氣分裝處（下稱安祥分裝處）、六韜
    實業股份有限公司（下稱六韜公司）、陽明山聯合煤氣分裝
    場股份有限公司（下稱陽明山公司）、台和實業股份有限公
    司（下稱台和公司）、高興實業股份有限公司（下稱高興公
    司）、集大分裝場股份有限公司（下稱集大公司）、同達興
    實業股份有限公司（即原告，下稱同達興公司）、山盟實業
    股份有限公司（下稱山盟公司）、聯瑞煤氣分裝行股份有限
    公司（下稱聯瑞公司）、北誼興業股份有限公司（下稱北誼
    興）樹林場、北桃煤氣分裝儲運場股份有限公司（下稱北桃
    公司）、中鼎液化石油氣股份有限公司（下稱中鼎公司）、
    星海石油氣事業股份有限公司（下稱星海公司）、彤達企業
    有限公司（即原告，下稱彤達公司）、聯達能源股份有限公
    司（下稱聯達公司）、長成石油氣分裝廠股份有限公司（下
    稱長成公司）；及桃園、新竹地區之日華煤氣分裝有限公司
    （下稱日華公司）、桃和液化石油氣分裝場股份有限公司（
    下稱桃和公司）、德基泰實業股份有限公司（下稱德基泰公
    司）、鴻奇煤氣分裝有限公司（下稱鴻奇公司）、合發氣體
    有限公司（下稱合發公司）、萬隆液化石油氣股份有限公司
    （下稱萬隆公司）、北誼興桃園場、寧揚煤氣分裝股份有限
    公司（下稱寧揚公司）、北部瓦斯股份有限公司（下稱北部
    瓦斯公司）、福崗液化石油氣分裝有限公司（下稱福崗公司
    ）、聯億液化石油氣股份有限公司（下稱聯億公司）、六統
    實業股份有限公司（下稱六統公司）、力詮氣體有限公司（
    下稱力詮公司）、榮星氣體股份有限公司（下稱榮星公司）
    等30家分裝場業者（北誼興樹林場與桃園場以北誼興總公司
    為主體）於88年間利用北管會、桃管會及聯名帳戶之設立，
    合意調漲桶裝瓦斯運裝費用，並相互約束事業互不為競爭，
    及限制瓦斯行交易對象行為，足以影響北部地區桶裝瓦斯運
    裝及零售之市場供需功能，違反行為時公平交易法第14條規
    定，乃依同法第41條前段規定，以92年5 月29日公處字第
    092073號處分書（下稱原處分）命原告自處分書送達之次日
    起，應立即停止前項聯合行為，並處原告同達興公司罰鍰新
    台幣（下同）540 萬元、彤達公司罰鍰1,512 萬元。原告不
    服，提起訴願，經遭駁回，遂向本院提起行政訴訟，經本院
    於94年11月23日以93年度訴字第1195號判決「訴願決定及原
    處分關於裁處原告罰鍰部分均撤銷。原告其餘之訴駁回。訴
    訟費用由原告負擔三分之二，餘由被告負擔。」，兩造均不
    服，提起上訴，經最高行政法院於96年9 月13日以96年度判
    字第1617號判決將原判決廢棄，發回本院更為審理。
貳、兩造聲明：
一、原告聲明：
    訴願決定及原處分均撤銷。
二、被告聲明：
    原告之訴駁回。
參、兩造之陳述：
一、原告主張之理由：
(一)被告未遵守其自身頒布之「行政院公平交易委員會裁處罰鍰
    額度參考表」（下稱罰鍰額度參考表），不符合行政自我拘
    束原則：
１、根據行為時適用之「罰鍰額度參考表」第6 點之規定：「本
    參考表如遇個案難以適用，由承辦處敘明理由，提由委員會
    議決議不予參考引用。」亦即，依該規定，必須是在本參考
    表難以適用之個案，方得不予參考引用。被告無法說明有何
    「個案難以適用之理由」；相反地，被告宣稱其裁處係以「
    罰鍰額度參考表」為基礎、已考慮相關因素云云，可知，該
    參考表在本件中並無難以適用情形。
２、被告雖稱「被告審酌原告在系爭違法聯合行為之相關情狀，
    勾選本裁處罰鍰參考表之各項考量事項．．．依被告自訂之
    『違法等級暨罰鍰額度』7 、『10.4至11.7分，罰鍰1,001
    至1,500 萬元』規定，．．．嗣經委員會議討論本案後，決
    定需進一步考量本案之案情複雜、違法期間、對交易秩序危
    害鉅大及調查期間各業者配合調查之程度各不相同等情節，
    為期本案各事業之處分更臻公平起見，爰以上開裁罰基準表
    為基礎，並輔佐以原告月均灌氣量超過114 公噸，違法持續
    期間超過30個月，粗估限制競爭之不當得利（或避免所失利
    益）逾2,700 萬元等審酌因素，復依灌氣規模及考量其為配
    合角色，得出最終罰鍰金額540 萬元」云云。關於原告彤達
    公司部分，僅因為灌氣數量之不同，而處以1,512 萬元罰鍰
    。被告實已明確自認原處分並未以該裁罰額度參考表為依據
    ，屢稱曾經「勾選本裁處罰鍰參考表之各項考量事項」云云
    ，然「有無勾選裁罰額度參考表」，與「遵守行政自我拘束
    原則而依據裁罰額度參考表為裁罰處分」本屬二事，被告顯
    然混為一談。
(二)被告以「每300 公噸為一級距加罰360 萬元罰鍰」之公式，
    顯屬恣意裁量而違法：
１、被告並未依「罰鍰額度參考表」，而是以灌氣數量作為罰鍰
    額度標準，此由其稱「國內11家液化石油氣經銷商平均每月
    銷氣數量約10萬公噸，其中尚有約1 萬公噸流用工業用氣使
    用，換算國內約120 家分裝場業者之每月灌氣規模約750 公
    噸。另依據表2 裁罰基準之31家分裝場業者平均每月灌氣數
    量統計表可知，該等業者之平均每月灌氣數量約830 公噸，
    為公平起見，爰以700 公噸-999公噸作為本案處分之標準級
    距，每300 公噸作為級距，另以400 公噸作為業者生存門檻
    ，而以1,600公噸作為高產能門檻」可知。
２、被告並未依「裁罰額度參考表」施以裁罰，而係另創裁罰標
    準，違反行政自我拘束原則。被告所謂「國內約120 家分裝
    場業者之每月灌氣規模約750 公噸」與本案被告自創之裁罰
    標準有何關連？本件裁罰標準乃以「每300 公噸為1 級距加
    罰360 萬元罰鍰」之公式，此等公式與國內所有分裝場業者
    之平均灌氣量750 公噸有何關連性。被告又謂「裁罰基準之
    31家分裝場業者平均每月灌氣數量統計表可知，該等業者之
    平均每月灌氣數量約830 公噸，為公平起見，爰以700 公噸
    ～999 公噸作為本案處分之標準級距，每300 公噸作為級距
    ，另以400公噸作為業者生存門檻，而以1,600公噸作為高產
    能門檻」云云。惟被告採用「300 公噸」為「級距」之理論
    根據何在，法源依據何在，又所謂「400 公噸作為『生存門
    檻』，1,600 公噸為『高產能門檻』」之理論依據何在，況
    本件灌氣數量400 公噸以下或1,600 公噸以上之業者亦受罰
    鍰，所謂「生存門檻」或「高產能門檻」等名詞，如何說明
    被告「自創標準」之正當性。
３、被告雖稱「為期本案各事業之處分更臻公平起見」，並泛稱
    對各種因素綜合考量云云。然其以「灌氣數量」為唯一之裁
    罰標準。所言各種裁罰因素諸如違法期間、對交易秩序危害
    鉅大，或是調查期間各業者配合調查之程度等等各種因素，
    被告均以牽強附會之方式連結到其新創之灌氣數量裁罰標準
    ，彷彿單單以自創「每增加300 噸罰鍰金額即增加360 萬元
    」之等差級數算式，就足以涵蓋被告所稱之各種多樣化之「
    綜合考量因素」，顯屬荒謬。
４、行政程序法第96條第1 項第2 款規定：「行政處分以書面為
    之者，應記載下列事項︰．．．。2 、主旨、事實、理由及
    其法令依據。．．．。」而「處分理由之記載，必須使處分
    相對人得以知悉行政機關獲致結論之原因，其應包括以下項
    目：(一)法令之引述與必要之解釋。(二)對案件事實之認定。(三)
    案件事實涵攝於法令構成要件之判斷。(四)法律效果斟酌之依
    據（於有裁量授權時）等。至於具體個案之行政處分在說理
    上是否完備而符合上開要求，應為實質上判斷，不得僅因處
    分書上備有「理由」或「說明」欄之記載，即謂已盡處分理
    由說明之法律義務。」（高雄高等行政法院92年訴字第1157
    號）。被告稱原處分為合理，然本件之爭執並非在「未說明
    理由」，而在於被告所稱之事實理由皆無法支持原處分之合
    理性。
(三)被處分事業之「規模、經濟狀況、及市場地位」等因素不可
    能單純以本件「灌氣數量等差級數公式」予以反映。被告仍
    應依據「裁罰額度參考表」而為處分方屬適法：
１、被告稱「原告等指稱，被處分業者間存有極大之資本額差異
    ，是以被告應就各家違法業者間『事業之規模、經濟狀況及
    市場地位』之違法項目分別予以考量乙節，實則被告確已針
    對原告所提抗辯，於本案處分書中提出充份敘明及考量因素
    。．．．就實務運作而言，新設一分裝場，非有6,000 萬元
    以上資金不可，事業以融資、合夥、募股或借債等管道分別
    籌資，其資本額所彰顯之意義即形弱化，加上分裝場設立時
    點不一，折舊攤抵設備時點不一，換言之，被告裁罰額度表
    『事業之規模、經濟狀況及市場地位』所考量之因素，不僅
    充分考量資本額因素，亦將業者之灌氣規模、經濟狀況及市
    場地位，甚至業者間彼此進行補貼之因素予以考量在內。」
    云云。
２、被告所言顯然自相矛盾。被告稱「『資本額』無法充分反映
    事業規模、經濟狀況及市場標準」云云，然卻不見具體說明
    被告以何種標準判斷「事業規模、經濟狀況及市場標準」。
    被告稱「被告裁罰額度表『事業之規模、經濟狀況及市場地
    位』所考量之因素，不僅充分考量資本額因素，亦將業者之
    灌氣規模、經濟狀況及市場地位，甚至業者間彼此進行補貼
    之因素予以考量在內」，然被告所為之裁罰處分，卻並未依
    據「裁罰額度參考表」，逕以自創灌氣數量等差級數之公式
    ，將灌氣數量超過1,000 噸以上之原告彤達公司處以1,512
    萬元罰鍰、灌氣量400 公噸以下之原告同達興公司處以540
    萬元罰鍰。被告一方面為「裁罰額度參考表」辯護，宣稱此
    等計算方式可充分考量各種因素，另一方面又自創新標準，
    以灌氣數量為裁罰依據。
３、原告彤達公司之資本額僅有1,000 萬元，以本件所涉之88、
    89年而言，彤達公司營業總收入分別僅有10,890,161元及4,
    958,032 元，亦即兩年之營業總收入合計亦只有1,500 餘萬
    元，營業淨利亦呈現負數，卻被處以1,512 萬元之罰鍰。原
    告同達興公司涉案年度88、89年間之營業淨利分別為1,428,
    769 元及193,499 元，共計約100 餘萬元，卻被處以540 萬
    元之罰鍰。被告未反應涉案人之事業規模、所獲利得等因素
    ，僅以灌氣量為裁罰之標準，實屬恣意裁量。
４、被告之所以窮於解釋何以適用其自創「每增加300 噸罰鍰金
    額即增加360 萬元」之等差級數算式，最主要之原因乃在於
    被告未遵守「行政自我拘束原則」而適用「裁罰額度參考表
    」，反以自創標準而適用於各別案件，自有因人設事、濫用
    裁量權限之嫌。被告放棄原本自身頒布之裁罰標準，又欠缺
    理論基礎以及法源依據，更未事先以行政命令公告周知，待
    個別案件出現後方始倉促採用毫無學理基礎之計算公式而對
    人民處以罰鍰，當屬「裁量濫用」之違法處分。
(四)被告對原告等惡性重大之指控，並無具體證據，亦不足以支
    持其處分：
１、被告指稱原告等「惡性重大」，並藉以指稱原告等「違法行
    為對交易秩序危害程度」云云。被告引用警政署刑事警察局
    刑事案件移送書，以及板橋地方法院92年重訴字第37號刑事
    判決為據，指稱原告等有「惡性重大」之暴力犯行云云。
２、被告對原告等所為之各種指述，包括：「毆打」、「汽油彈
    縱火」、「震驚瓦斯界之命案」等，均僅見文字描述以及對
    原處分之反覆抄寫，卻未見具體證據以實其說。次查被告所
    舉之「證據」，與原告等無涉。所列之警局移送書，不僅為
    單方描述而未有具體證據，況警局筆錄與移送書未經法院合
    法調查，並未具備證據能力（刑事訴訟法155 條規定：「未
    經合法調查之證據，不得作為判斷之依據」）。再者，該移
    送書所列之嫌犯，亦非原告等所屬員工、經營者、或所有人
    ，被告將他人犯罪行為歸諸於原告等「惡行重大」，並不合
    理。就被告所列之刑事案件，該案嫌犯吳水永既非原告等所
    屬員工、亦非原告等之經營者或所有人，被告以他人犯罪行
    為，即令人民背負高達數百萬元甚至上千萬元之罰鍰，亦非
    合理。
３、被告如果認定涉案事業惡行重大，亦可於「裁罰額度參考表
    」內反映。例如，「裁罰額度參考表」內，即有「違法行為
    動機」項目，其選項包括「惡性重大」；「違法行為對交易
    秩序危害程度」項目，其選項包括「極嚴重」；「違法行為
    所得利益」項目，其選項包括「極高」；「悛悔實據及配合
    調整等態度」項目，其選項包括「不佳」；「綜合其他判斷
    」項目，其選項包括「加罰」。被告並得依各該項目勾選結
    果，予以加權計分。在「裁罰額度參考表」各種可能之選項
    ，本即具備被告所謂「惡行重大」之選項，被告實無理由不
    依「裁罰額度參考表」而為處分。被告無視於「裁罰額度參
    考表」之計分結果，自創以灌氣數量等差級數之公式來反映
    原告等「惡行重大」，不僅違反行政自我拘束原則，更屬裁
    量濫用之處分。
二、被告主張之理由：
(一)原告確已該當聯合行為之要件，業經最高行政法院96年度判
    字第1617號判決所肯認，就發回更審裁處罰鍰部分為說明：
１、按公平交易法第41條規定：「公平交易委員會對於違反本法
    規定之事業，得限期命其停止、改正其行為或採取必要更正
    措施，並得處新台幣5 萬元以上2,500 萬元以下罰鍰．．．
    」，復依同法施行細則第36條規定，被告量處罰鍰時，應審
    酌一切情狀，並注意下列事項：1 、違法行為之動機、目的
    及預期之不當利益。2 、違法行為對交易秩序之危害程度。
    3 、違法行為危害交易秩序之持續期間。4 、因違法行為所
    得利益。5 、事業之規模、經營狀況及其市場地位。6 、違
    法類型曾否經中央主管機關導正或警示。7 、以往違法類型
    、次數、間隔時間及所受處罰。8 、違法後悛悔實據及配合
    調查等態度。
２、查被告針對個別違法事業量處罰鍰金額，係依公平交易法施
    行細則第36條規定為具體適用，被告依行為時訂定之裁處罰
    鍰額度參考表及適用說明，由承辦處審酌違法案件相關情狀
    ，勾選本參考表考量事項（1 至13項）並加計積分後，對照
    違法等級暨罰鍰額度表，擬具適當之罰鍰建議，提請委員會
    議裁決，此裁罰作業，均有規制可循。
３、經被告審酌原告在系爭違法聯合行為之相關情狀，勾選本裁
    處罰鍰參考表之各項考量事項如次：
(1)、同達興公司：
    違法行為動機：惡性重大，等級為A （0.9 分）；違法行為
    之目的及預期之不當利益：不論是否為預謀，但預期不當利
    益大，等級為A （0.9 分）；違法行為對交易秩序危害程度
    ：極嚴重，等級為A （1.8 分）；違法行為違害交易秩序持
    續期間：極長，等級為A （1. 8分）；違法行為所得利益：
    極高，等級為A （1.8 分）；違法事業之規模、經營狀況、
    營業額：低，等級為C （0.3 分）；違法事業之市場地位：
    具領導地位，等級為D （0.6 分）；違法類型是否經導正或
    警示：未曾導正或警示，等級為B （0.3 分）；事業或經營
    者以往違法次數：初次違法，等級為C （0.2 分）；事業或
    經營者以往違法類型：初次違法，等級為C （0.2 分）；事
    業或經營者以往違法間隔時間：初犯，等級為C （0.2 分）
    ；悛悔實據及配合調查等態度：不佳，等級為A （2.0 分）
    ，綜合其他判斷因素：加罰，等級為C （1.8 分）上開等級
    總計11分，依被告自訂之「違法等級暨罰鍰額度」7 、「
    10.4至11.7分，罰鍰1,001 至1,500 萬元」規定，被告原擬
    處罰原告1,200 萬元。
(2)、彤達公司：
    違法行為動機：惡性重大，等級為A （0.9 分）；違法行為
    之目的及預期之不當利益：不論是否為預謀，但預期不當利
    益大，等級為A （0.9 分）；違法行為對交易秩序危害程度
    ：極嚴重，等級為A （1.8 分）；違法行為危害交易秩序持
    續期間：極長，等級為A （1. 8分）；違法行為所得利益：
    極高，等級為A （1.8 分）；違法事業之規模、經營狀況、
    營業額：高，等級為A （0.9 分）；違法事業之市場地位：
    具領導地位，等級為B （1.4 分）；違法類型是否經導正，
    或警示：未曾導正或警示，等級為B （0.3 分）；事業或經
    營者以往違法次數：初次違法，等級為C （0.2 分）；事業
    或經營者以往違法類型：初次違法，等級為C （0.2 分）；
    事業或經營者以往違法間隔時間：初犯，等級為C （0.2 分
    ）；悛悔實據及配合調查等態度：不佳，等級為A （2.0 分
    ），綜合其他判斷因素：加罰，等級為C （1.8 分）上開等
    級總計14.2分，依被告自訂之「違法等級暨罰鍰額度」9 、
    「13.2至14.5分，罰鍰2,001 至2,500 萬元」規定，被告原
    擬處分原告2,400 萬元。
４、惟考量依上開裁罰表勾選後所定裁罰金額同為2,400 萬元者
    之被處分事業即達17家之多，嗣經委員會議決議，應審酌本
    案案情複雜、違法期間、對交易秩序危害鉅大及調查期間各
    業者配合調查之程度各不相同等情，為期本案各事業之處分
    更臻公平起見，爰以上開裁罰基準表為基礎，並輔佐以個別
    事業之月均灌氣規模、不當利益、違法程度及配合態度等因
    素作為裁罰補充基準，以原告同達興月均灌氣量超過114 公
    噸，違法持續期間超過30個月，粗估限制競爭利益之不當利
    得（或避免所失利益）逾2,700 萬元及考量其為配合者角色
    ，得出最終罰鍰金額540 萬元；原告彤達月均灌氣量1,000
    公噸，違法持續期間超過30個月，粗估限制競爭利益逾4,50
    0 萬元等及為配合者角色，得出最終罰鍰金額1,512 萬元。
    該裁罰金額較被告依據裁處罰鍰額度表試算出原擬金額為低
    ，應無裁量不當或有違比例原則之情事。
５、被告罰鍰裁量表之前5 款即為本案量處罰鍰主要核心，且除
    第2 款外，無論第1 款「預期之不當利益」，第3 款「違法
    持續期間」，第4 款「違法所得利益」及第5 款「事業之規
    模、經營狀況及其市場地位」此4 款考量均有正向關聯，故
    原告因違法行為之不當利得，與其灌氣數量、持續期間有關
    ，而違法事業之灌氣數量多者，其灌氣規模即大，因此，本
    案之處分家數共30家，被告為方便區別及齊一標準起見，乃
    綜合此4 款考量項目，特別說明依灌氣數量作分別裁處不同
    罰鍰之量尺，而實際裁罰金額再依違法持續期間作比例計算
    ，至於違法程度、配合調查程度、提供資料等情形即作為加
    減分之考量參考，主謀者維持原金額，配合者予以打折9 成
    。被告提出之指標性說明已涵蓋前述公平交易法施行細則第
    36條所有違法情狀考量因素之精髓，並未逸脫裁處罰鍰額度
    參考表之內容。換言之，公平交易法施行細則裁處罰鍰所考
    量項目規定，被告均已全面考量，且運用於最終裁罰表(二)內
    ，此可參照本案裁罰表(二)與公平交易法施行細則第36條規定
    及裁罰表(一)之適用對照表。
(二)就本案裁罰表(一)認違法行為惡性重大及不當利得等2 部分，
    提出說明：
１、有關違法行為惡性重大部分：
(1)、相關業者為了穩固並分享利益，成立包括「北管會」、「桃
    管會」及負責維護市場秩序「5 人小組」之嚴密性組織，建
    置相互監督機制，從事定期集會並依各業者之灌氣規模繳交
    市場安定基金，限制交易對象、分配氣量，並給予灌氣數量
    較少之小場補貼，以避免同業間因互搶客戶造成競爭而危及
    彼此利益。
(2)、為應付不願意加入或配合之瓦斯行或分裝場從事分裝場或瓦
    斯行會遭勸阻、或遭檢舉違規而由消防單位連續開立罰單、
    或由「聯管會」不惜以重金添購數十輛發財車密集，持續以
    惡性低價搶走客戶逼迫妥協順從；甚有瓦斯行或分裝場老闆
    或員工遭毆打、恐嚇或威脅，並隨時面臨發生瓦斯行遭砸店
    、貨車遭丟汽油彈縱，甚至發生震驚瓦斯界之命案。
(3)、被告調查各涉案業者所繳交之資金超過1 億元以上，其中半
    數以各種名義用於補貼，少數用於聚餐費用，其餘用於維持
    市場穩定之費用，藉以提高不願意配合者之有形及無形成本
    ，並增加新進業者之市場進入障礙。
(4)、有關惡性重大事證資料，參酌原處分第113 頁刑事警察局移
    送書及台北市公會理事長劉政次證詞、第10頁檢舉人指稱內
    容、第63頁、第81頁等；繳交保證金及進行補貼部分參酌第
    69頁至73頁；建立同業相互監督機制以穩定市場部分，參酌
    第12頁、第15頁、第21頁、第22頁、第24頁、第29頁、第33
    頁、第40頁及第52頁相關證人證詞；限制交易對象部分，參
    酌第27頁、第29頁、43頁、44頁及第49頁案關分裝場之證詞
    。
２、有關不當利得部分：
(1)、如原處分第59頁所載分裝場在桶裝瓦斯垂直銷售層級擁有關
    鍵性設施，具掌握通路之優勢市場地位，故分裝場之收入或
    利益來源至少有7 項，除前述之退佣、大運兩項外，尚有「
    小運」費用（小運係指分裝場將灌妥之桶裝瓦斯運至瓦斯行
    之運費）、替瓦斯行灌氣之「分裝費」、「灌氣時允許之合
    法誤差氣收入」、「鋼瓶回收時之殘氣收入」、「開立儲存
    證明費用」等共計7 種收入，其中退佣為經銷商將一部分之
    售價折讓給分裝場，而大、小運費及分裝費一般合稱為運裝
    費，係獨立分裝場之主要收入。
(2)、被告係依原告等所提供之分裝場灌氣數量及運裝費用調漲變
    化以計算系爭不當得利，本件倘有原告等所指小場處分金額
    較高之情形，何以類似被處分人榮星之月灌氣規模僅50公噸
    ，罰鍰卻達600 萬元，平均每公噸罰鍰12萬元，又如被處分
    人中鼎月灌氣214 公噸，罰鍰金額達540 萬元，平均每公噸
    遭罰鍰達2.52萬元，遠比寧揚之每公噸僅罰1.05萬元、日華
    之每公噸僅罰1.54萬元、集大每公噸僅罰1.4 萬元，原告彤
    達每公噸僅罰鍰1.52萬元，六韜每公噸僅罰1.71萬元，被處
    分人榮星與中鼎之罰鍰顯然較重，顯見並未如原告所言有罰
    鍰過重情形，另外被處分人長城與莒隆等分裝廠之罰鍰金額
    均高達864 萬元之多，而其每月營業金額僅約900 萬元（以
    每月均灌氣600 公噸，氣價每公斤15元計算），遠低於原告
    彤達之灌氣規模，足見被告所處裁罰金額並無不當或失衡。
(3)、復如原處分第73頁至第80頁所載，88年4 月起聯合調高運裝
    價格行為，有各業者之漲價資料可稽；各分裝場之運裝成本
    每公斤應不超過2 元；據北部瓦斯經銷商表示，大運費用由
    深澳運至桃園每公斤約在0.35元，由桃園廠運至分裝場之大
    運費用約0.2 元，是以北部地區之大運費用平均應在0.3 元
    以下（係以桃園廠及深澳站二地之大運平均成本而言），復
    據德基泰分裝場於89年5 月13日爆炸後，分別委託北誼興及
    日華支援代灌之分裝費為0.4 元及0.7 元來看，分裝費用應
    在0.6 元以下，甚至為0.4 元，而德基泰向被告表示，其向
    客戶所收之大運為0.7 元，分裝費為0.5 元至0.8 元，小運
    皆由客戶自運（瓦斯行自運者一般都由分裝場扣除0.9 元小
    運），換言之，北部地區分裝場之運裝成本包括大運0.3 元
    、分裝費0.4 元、小運0.9 元，合計運裝成本約在1.6 元左
    右，縱使加計管銷費用後之經營成本亦不應超過2 元，否則
    即屬無效率經營，本即應遭市場競爭所淘汰，但該地區之分
    裝業者卻能同時將運裝費用為一致之調漲，顯未合理。
(4)、相關事證請併參酌處分書第31頁、第36頁及第37頁案關分裝
    場業者證詞。
(三)有關本件裁罰表2 基準以400 公噸起算，400 公噸以下罰鍰
    600 萬元，超過400 公噸以每300 公噸為一級距加罰360 萬
    元罰鍰，至超過1,600 公噸之級距，累計加罰至2,400 公噸
    等所為罰鍰考量，說明如下：
１、按桶裝瓦斯分裝場屬關鍵性設施，每家場區之大小容有差異
    ，惟設備投資金額及灌裝能力相差無幾，因此為攤抵固定投
    資成本，倘業者灌氣規模太小，攤抵固定成本過高，並無競
    爭能力，勢必因不堪累賠而為市場所淘汰，又倘灌氣規模太
    大，超出最適經營規模，除將提高成本亦將減低服務效能，
    客戶勢必轉向鄰近競爭對手進行交易，爰若市場存有足夠競
    爭，市場機制亦會使各分裝場之規模趨近於相差無幾，被告
    調查本案時，本應計算出各業者之平均銷售規模。
２、復國內11家液化石油氣經銷商平均每月銷氣數量約10萬公噸
    ，其中尚有約1 萬公噸流用工業用氣使用，換算國內約120
    家分裝場業者之每月灌氣規模約為750 公噸。另依據表2 裁
    罰基準之31家分裝場業者平均每月灌氣數量統計可知，該等
    業者之平均每月灌氣數量約830 公噸，為公平起見，以700
    公噸-999公噸作為本件處分之標準級距，每300 公噸作為級
    距，另以400 公噸作為業者生存門檻，而以1,600 公噸作為
    高產能門檻。
３、又考量公平交易法之罰鍰上限為2,500 萬元，而本件委員會
    議審議前，各違法業者所勾稽之罰鍰建議金額以2,400 萬元
    居多，爰由委員提議以灌氣數量超過1,600 公噸之級距為罰
    鍰金額2,400 萬元，以下每300 公噸級距減罰360 萬元罰鍰
    作為基準，直至400 公噸級距以下者之罰鍰為600 萬元止，
    其中700 公噸-999公噸級距之罰鍰為1,320 萬元。
４、另由中鼎、福崗及榮星之灌氣規模均小於400 公噸，並分別
    獲取北管會或桃管會之補貼，顯見小場若無一定氣量勢難生
    存，而小場衝量又恐危及系爭聯合行為之運行，爰由聯管會
    於以補貼，另單一灌裝場月均灌氣數量超過2,000 公噸者，
    全國絕無僅有，僅寧揚1 家，足見本件裁罰基準尚稱妥適公
    平。
(四)被告曾於90年1 月間針對南部地區27家分裝業者於89年4 月
    至89年12月間所為之聯合調漲運裝費用行為，處以1.33億元
    之高額罰鍰處分，該案被處分業者供稱係觀摩北部地區之北
    管會及桃管會之運作所學的，被告對本件裁罰基準與南部聯
    合漲價案所考量因素亦均相同，除均依據公平交易法第41條
    、公平交易法施行細則第36條及裁罰額度參考表等規定為裁
    處罰鍰金額外，亦均係以主導性、獲利程度、配合程度等情
    節予以審酌各家違法事業之罰鍰金額，若真要嚴格區分兩者
    之不同，在於南部聯合行為案尚且因多數業者坦承無諱、配
    合期間較短等因素，而處以各家400 萬至1,500 萬元不等罰
    鍰之處分（僅3 家處以100 萬元罰鍰），遞次提出行政救濟
    經最高行政法院93年3 月4 日93年度判字第213 號等判決書
    亦認定，被告在該案之罰鍰以是否居於主導性、配合調查程
    度、營業規模及獲利金額、違法程度等考量，在行政處分之
    方法與目的間，尚稱均衡，自無違比例原則。然對照本件違
    法期間長達30個月以上；違法業者所採行成立聯管會之嚴密
    組織並引進反社會勢力，對交易秩序戕害甚鉅；到被告處陳
    述時多見合意串供、變（偽）造帳冊或書面資料，或將帳冊
    資料予以隱匿或銷毀等，究其違法行為之嚴重程度顯然更甚
    於南部27家分裝業者。本件與南部地區27家分裝業者之違法
    聯合行為，被告均依公平交易法第41條、同法施行細則第36
    條及裁處罰鍰參考表等規定，個別以指標性之考量點作為裁
    罰原則，尚無不當或違反平等比例原則。
(五)原告稱被處分業者間存有極大之資本額差異，被告應就各家
    違法業者間「事業之規模、經濟狀況及其市場地位」之違法
    考量項目分別予以考量乙節，實則被告確已針對原告所提抗
    辯於處分書中提出充分敘明及考量因素。以本件30家違法業
    者而言，雖同屬分裝場階層，然北誼興業、寧揚與北部瓦斯
    俱為兼賣大氣業者（即為兼營上游供應商），聯億與山盟亦
    有兼營驗瓶業務，因此資本額之多寡並非等同「事業之規模
    、經濟狀況及其市場地位」，須進一步予以檢視並需扣除非
    關本案系爭業務。就實務運作而言，新設一分裝場，非有6,
    000 萬元以上資金不可，事業以融資、合夥、募股或借債等
    管道分別籌資，其資本額所彰顯之意義即形弱化，加上分裝
    場設立時點不一，折舊攤抵設備時點不一，被告裁罰額度表
    「事業之規模、經濟狀況及其市場地位」所考量之因素，不
    僅充分考量資本額因素，亦將業者之灌氣規模、經濟狀況及
    市場地位，甚至業者間彼此進行補貼之因素予以考量在內。
(六)依原處分第73頁所載，被告調查相關市場成本因素後，認定
    北部地區分裝場之運裝成本包括大運每公斤0.3 元、分裝費
    每公斤0.4 元、小運每公斤0.9 元，合計運裝成本約在每公
    斤1.6 元左右，縱使加計管銷費用（含利潤）後亦不應超過
    2 元，原處分所考量之不當利得，已扣除包括分裝費、大運
    費及小運費等運裝費用及合理利潤在內。查各事業應依其個
    別經營規模、成本、管理及市場競爭等狀況自行決定售價，
    在市場機制之自由競爭下，所謂之合理成本及合理售價應係
    個別事業實際經營時之參考指標，斷不能作為業界每一家事
    業通用之基準，進而拘束被告執法及裁處罰鍰額度之考量，
    否則即有干預市場機制之嫌。以發軔於美國之競爭法案例為
    例，在美國FTC 實質上已介入廠商價格決定過程（而且此一
    作為似乎也可以在聯邦最高法院對FTC 或DOJ 相當廣義的職
    權範圍界定判例中取得背書），但嚴格來說，即使FTC 於相
    關的裁決中表達了其對市場價格是否公平的關切，其所運用
    之規範手段皆仍屬間接提供訂定價格所需遵循的基本原則，
    如不得採行基點訂價、1 次付清訂價（lump-sum pricing
    ）、訂價需依成本、邊際利益及其他合法考量等，以引導當
    事人決定出其認為合理的價格，而非直接告訴當事人市場價
    格應在那裏。在名案U.S.v.Trans-Missou ri Freight
    Association 中（166U.S.290【1896】.）， 聯邦最高法院
    將鐵路貨運協會會員間之聯合協議（包括價格協議）宣告為
    當然違法之行為。雖然該案之判決受到不少學者與法院之批
    評與修正，針對被告所提之聯合價格乃為避免鐵路運輸業者
    從事毀滅式競爭之合理價格的抗辯，Peckham 大法官指出，
    所謂的合理價格，如果指的是足以確保股東公平與合理之利
    潤，則此往往涉及產業風險之評估。若指的是資本財投入之
    一定報酬率，則該報酬率應為多少？還是合理價格另有所指
    ？類此問題的考量，皆很可能使合理價格的認定標準，全由
    被告之標準來決定。正因為此一高度的不確定性，使得Taft
    法官在2 年後的Addyston Pipe 一案判決中，說出了考量聯
    合行為勾結價格的合理性為何，就如同「航行於懷疑的大海
    」 (set sail on the sea of doubt) 的反托拉斯法名言（
    United States v. Addyston Pipe & Steel Co, 85 F.271,
    283 【6th Cir. 1898 】, aff'd, 175U.S.211 【1899】.
    ）。引申而言，美國聯邦最高法院基於高司法成本考量，而
    對人為介入市場價格決定過程所採取之不信任與保留態度，
    在當試圖決定具體價格之一方為政府部門時，除非涉案產業
    為受管制之產業，否則，應無排除適用之正當理由。
(七)桶裝瓦斯運裝市場之價格，原應由各分裝業者視個案運距、
    交易數量、信用等成本因素自行訂定，惟原告與其他被處分
    人等卻以共同調漲運裝費用，及分配交易對象等違法聯合行
    為，以限制市場競爭，損及為數眾多之瓦斯行及廣大數百萬
    民眾之利益，影響桶裝瓦斯市場機能正常運作，違法情節重
    大，被告爰經衡酌原告違法行為動機、目的、危害交易秩序
    之持續期間、違法所得之利益等情，依法裁處罰鍰，於法無
    違。被告裁罰基準係為方便區別及齊一標準，乃就原告之不
    當利得為推估，計算原告不當利得之基礎，係以原告等違法
    業者合意後之價格扣除以往有效競爭下之價格作基礎，原處
    分裁處罰鍰並無違誤。
    理  由
壹、兩造不爭之事實及兩造爭點：
    如事實欄所述之事實，業據提出原處分如附表1 證據欄所載
    證據、本院93年度訴字第1195號判決為証，原告對該證據形
    式上之真正並不爭執，兩造爭點厥為：
（一）被告依裁罰表（二）（如附表2 ）計算罰鍰金額有無違誤
      ？
（二）被告就裁罰表（一）各事實之認定有無違誤？
（三）原處分有無差別待遇？是否違反比例、平等原則？
貳、本院之判斷：
一、本件應適用之法條與法理：
（一）公平交易法第41條規定：「公平交易委員會對於違反本法
      規定之事業，得限期命其停止、改正其行為或採取必要更
      正措施，並得處新台幣5萬元以上2,500萬元以下罰鍰．
      ．．」
（二）公平交易法施行細則第36條規定，被告量處罰鍰時，應審
      酌一切情狀，並注意下列事項：1、違法行為之動機、目
      的及預期之不當利益。2、違法行為對交易秩序之危害程
      度。3、違法行為危害交易秩序之持續期間。4、因違法行
      為所得利益。5、事業之規模、經營狀況及其市場地位。
      6、違法類型曾否經中央主管機關導正或警示。7、以往違
      法類型、次數、間隔時間及所受處罰。8、違法後悛悔實
      據及配合調查等態度。
二、被告適用裁罰表（二）計算罰鍰金額並無違誤：
（一）查「本件公平會於裁處瓦斯分裝業者罰鍰時，確有製作各
      分裝場之裁處罰鍰額度參考表，並將各業者之違法積分逐
      項予以加總，最後得出各業者之違法總積分及建議罰鍰金
      額（該參考表附於原處分卷1-7 ），‧‧公平會於製作上
      開罰鍰額度參考表並計算積分後，並未依違法等級及罰鍰
      額度表上之積分及罰鍰金額而為裁罰，而係另創裁罰標準
      ，以灌氣數量及不當得利核估、違法期間、是否主謀等三
      者為裁罰標準‧‧是公平會業已依照罰鍰額度參考表上應
      考量之項目予以綜合裁量，且其另創之裁量標準係以最低
      罰額為基準，即灌氣數量400 噸以下者罰鍰金額600 萬元
      ，之後每增加300 噸罰鍰金額即增加360 萬元，而2,000
      噸以上者則罰以法定最高金額，此屬等比級距，較為公平
      ，而非如原判決所言，灌氣噸數愈大者罰鍰愈輕，並無原
      判決所稱之違反平等原則或比例原則，雖未完全依照該參
      考表上之違法等級及罰鍰額度表裁處其罰鍰金額，惟已具
      體說明其裁處之標準及理由，雖未充分說明其為何未依違
      法等級及罰鍰額度表裁罰之理由，惟此屬得以補充說明之
      事項，尚難僅因原處分未充分說明該部分之理由，即認原
      處分之裁量涉有違法」，最高行政法院96年度判字第1617
      號判決理由已有敘明，可知被告公平會依罰鍰額度參考表
      計算積分後，非不得依所新創之裁罰標準來決定罰鍰金額
      ，本院自應受發回意旨之拘束。
（二）被告未依違法等級及罰鍰額度表（表一）裁罰，有其必要
      ：
     1、考量公平交易法之罰鍰上限為2,500 萬元，而被告委員
        會議審議前，各違法業者所勾稽之罰鍰建議金額以2,40
        0 萬元居多，爰由委員提議以灌氣數量超過1,600 公噸
        之級距為罰鍰金額2,400 萬元，以下每300 公噸級距減
        罰360 萬元罰鍰作為基準，直至400 公噸級距以下者之
        罰鍰為600 萬元止，其中700 公噸-999公噸級距之罰鍰
        為1,320 萬元。
    ２、「裁罰基準以400 公噸起算，400 公噸以下罰鍰600 萬
        元，超過400 公噸以每300 公噸為一級距加罰360 萬元
        罰鍰，至超過1,600 公噸之級距，累計加罰至2,400 公
        噸等所為罰鍰考量」之理由：
      I、按桶裝瓦斯分裝場屬關鍵性設施，每家場區之大小容
          有差異，惟設備投資金額及灌裝能力相差無幾，因此
          為攤抵固定投資成本，倘業者灌氣規模太小，攤抵固
          定成本過高，並無競爭能力，勢必因不堪累賠而為市
          場所淘汰，又倘灌氣規模太大，超出最適經營規模，
          除將提高成本亦將減低服務效能，客戶勢必轉向鄰近
          競爭對手進行交易，爰若市場存有足夠競爭，市場機
          制亦會使各分裝場之規模趨近於相差無幾。
      II、國內11家液化石油氣經銷商平均每月銷氣數量約10萬
          公噸，其中尚有約1 萬公噸流用工業用氣使用，換算
          國內約120 家分裝場業者之每月灌氣規模約為750 公
          噸。另依據表2 裁罰基準之31家分裝場業者平均每月
          灌氣數量統計可知，該等業者之平均每月灌氣數量約
          830 公噸，故以700 公噸-999公噸作為本件處分之標
          準級距，每300 公噸作為級距，另以400 公噸作為業
          者生存門檻，而以1,600 公噸作為高產能門檻。
      III、由中鼎、福崗及榮星之灌氣規模均小於400 公噸，並
          分別獲取北管會或桃管會之補貼，可見小場若無一定
          氣量勢難生存，而小場衝量又恐危及系爭聯合行為之
          運行，爰由聯管會於以補貼，另單一灌裝場月均灌氣
          數量超過2,000 公噸者，全國僅寧揚1 家（北誼興係
          以2 場之規模合計），足見被告依裁罰表（二）之裁
          罰基準並無違誤。
    ３、原告同達興公司被裁罰540萬元之理由：
        原告在系爭違法聯合行為之相關情狀，被勾選本裁處罰
        鍰參考表之各項考量事項如次：
      I、違法行為動機：惡性重大，等級為A （0.9 分）；違
          法行為之目的及預期之不當利益：不論是否為預謀，
          但預期不當利益大，等級為A （0.9 分）；違法行為
          對交易秩序危害程度：極嚴重，等級為A （1.8 分）
          ；違法行為違害交易秩序持續期間：極長，等級為A
          （1. 8分）；違法行為所得利益：極高，等級為A （
          1.8 分）；違法事業之規模、經營狀況、營業額：低
          ，等級為C （0.3 分）；違法事業之市場地位：具領
          導地位，等級為D （0.6 分）；違法類型是否經導正
          或警示：未曾導正或警示，等級為B （0.3 分）；事
          業或經營者以往違法次數：初次違法，等級為C （
          0.2 分）；事業或經營者以往違法類型：初次違法，
          等級為C （0.2 分）；事業或經營者以往違法間隔時
          間：初犯，等級為C （0.2 分）；悛悔實據及配合調
          查等態度：不佳，等級為A （2.0 分），綜合其他判
          斷因素：加罰，等級為C （1.8 分）上開等級總計11
          分，依被告自訂之「違法等級暨罰鍰額度」7 、「
          10.4至11.7分，罰鍰1,001 至1,500 萬元」規定，被
          告原擬處罰原告1,200 萬元。
      II、惟考量依上開裁罰表勾選後所定裁罰金額同為2,400
          萬元者之被處分事業即達17家之多，嗣經委員會議決
          議，應審酌本案案情複雜、違法期間、對交易秩序危
          害鉅大及調查期間各業者配合調查之程度各不相同等
          情，為期本案各事業之處分更臻公平起見，爰以上開
          裁罰基準表為基礎，並輔佐以個別事業之月均灌氣規
          模、不當利益、違法程度及配合態度等因素作為裁罰
          補充基準，以原告同達興月均灌氣量超過114 公噸，
          違法持續期間超過30個月，粗估限制競爭利益之不當
          利得（或避免所失利益）逾2,700 萬元及考量其為配
          合者角色，得出最終罰鍰金額540 萬元。
    ４、彤達公司被裁罰1,512 萬元之理由：
        原告在系爭違法聯合行為之相關情狀，被勾選本裁處罰
        鍰參考表之各項考量事項如次：
      I、違法行為動機：惡性重大，等級為A （0.9 分）；違
          法行為之目的及預期之不當利益：不論是否為預謀，
          但預期不當利益大，等級為A （0.9 分）；違法行為
          對交易秩序危害程度：極嚴重，等級為A （1.8 分）
          ；違法行為危害交易秩序持續期間：極長，等級為A
          （1. 8分）；違法行為所得利益：極高，等級為A （
          1.8 分）；違法事業之規模、經營狀況、營業額：高
          ，等級為A （0.9 分）；違法事業之市場地位：具領
          導地位，等級為B （1.4 分）；違法類型是否經導正
          ，或警示：未曾導正或警示，等級為B （0.3 分）；
          事業或經營者以往違法次數：初次違法，等級為C （
          0.2 分）；事業或經營者以往違法類型：初次違法，
          等級為C （0.2 分）；事業或經營者以往違法間隔時
          間：初犯，等級為C （0.2 分）；悛悔實據及配合調
          查等態度：不佳，等級為A （2.0 分），綜合其他判
          斷因素：加罰，等級為C （1.8 分）上開等級總計
          14.2分，依被告自訂之「違法等級暨罰鍰額度」9 、
          「13.2至14.5分，罰鍰2,001 至2,500 萬元」規定，
          被告原擬處分原告2,400 萬元。
      II、惟考量依上開裁罰表勾選後所定裁罰金額同為2,400
          萬元者之被處分事業即達17家之多，嗣經委員會議決
          議，應審酌本案案情複雜、違法期間、對交易秩序危
          害鉅大及調查期間各業者配合調查之程度各不相同等
          情，為期本案各事業之處分更臻公平起見，爰以上開
          裁罰基準表為基礎，並輔佐以個別事業之月均灌氣規
          模、不當利益、違法程度及配合態度等因素作為裁罰
          補充基準，以原告彤達月均灌氣量1,000 公噸，違法
          持續期間超過30個月，粗估限制競爭利益逾4,50 0萬
          元等及為配合者角色，得出最終罰鍰金額1,512 萬元
          。
      III、按公平交易法施行細則第36條規定之前5 款中，除第
          2 項「違法行為對交易秩序危害程度」外，其第1 款
          「預期之不當利益」，第3 款「違法持續期間」，第
          4 款「違法所得利益」及第5 款「事業之規模、經營
          狀況及其市場地位」均有正向關聯，蓋原告因違法行
          為之不當利得，與其灌氣數量、持續期間有關，而違
          法事業之灌氣數量多者，其灌氣規模即大，因此，本
          件之處分家數共30家，被告為方便區別及齊一標準起
          見，乃綜合前5 款考量項目，特別說明依灌氣數量作
          分別裁處不同罰鍰之量尺，而實際裁罰金額再依違法
          持續期間作比例計算，至於違法程度、配合調查程度
          、提供資料（即第8 款「配合調查等態度」）等情形
          即作為加減分之考量參考，主謀者維持原金額，配合
          者予以打折9成 ；至於同條之第6 款「違法類型是否
          經中央主管機關導正或警示」及第7 款「以往違法類
          型、次數、間隔時間規定及所受處罰」之適用，除北
          誼興業公司外，其餘各家違法事業均適用最低等級。
          準此，原處分裁罰所依據之指標，已涵蓋前述公平交
          易法施行細則第36條所有違法情狀考量因素，並未逸
          脫裁處罰鍰額度參考表之內容，且運用於其裁罰表（
          二）內，自無違誤。
三、被告認原告等「１違法行為動機惡性重大（0.9 ）」，並無
    違誤：
（一）本案相關業者為了穩固並分享利益，成立包括「北管會」
      、「桃管會」及負責維護市場秩序「5 人小組」之嚴密性
      組織，建置相互監督機制，從事定期集會並依各業者之灌
      氣規模繳交市場安定基金，限制交易對象、分配氣量，並
      給予灌氣數量較少之小場補貼，以避免同業間因互搶客戶
      造成競爭而危及彼此利益。
（二）涉案業者所繳交之資金超過1 億元以上，有附表1-三、四
      欄所示之証據可証，其中半數以各種名義用於補貼，少數
      用於聚餐費用，其餘用於維持市場穩定之費用，亦有附表
      1- 五 欄所示之証據可憑。
（三）「聯管會」不惜以重金添購數十輛發財車密集、持續以惡
      性低價搶走客戶逼迫妥協順從；重者，瓦斯行或分裝場老
      闆或員工遭毆打、恐嚇或威脅，並隨時面臨發生瓦斯行遭
      砸店、貨車遭丟汽油彈縱火等惡性行為，有刑事警察局移
      送書（91年12月12日刑偵一（一）字第09100319586 號）
      及台北市公會理事長劉正次證詞、檢舉人指稱內容可証。
      又因分裝廠間所組成之北管會也有支付每公斤數角之權利
      金給廖良謙等人作為保護費，這些保護費係由分裝廠向各
      地區瓦斯行所收取之每公斤0.5 元權利金中支付，北管會
      之分裝場業者，在整合過程中，也均有參與協調穩定市場
      秩序，並非只是黑道和瓦斯行間之談判而已（詳見附表1-
      七-1,2欄之証詞），王博常、陳進棋之命案，自難謂與本
      件聯合行為全無關連，原告縱未親自參與前揭刑事案件，
      但其確有參加桃管會組織，由各會員繳交高額款項匯入桃
      管會聯名帳戶，配合組織運作，並坐享聯合行為之成果，
      其對前揭刑事案件即不能以未親自參與而置身事外。
（四）無論原告究為「主導者」或「配合者」，其企圖以參與本
      案聯合行為以遂行限制市場競爭之動機，均應列為惡性重
      大，原處分此部分認定自無違誤。
四、被告認原告等「２違法行為之目的及預期利益」為「A ，無
    論是否為預謀，但預期不當利益大(0.9) 」，並無違誤：
    本案相關業者自88年3 月底開始依「瓦斯分裝同業互助會」
    、「瓦斯分裝同業互助會辦法」、「集資籌設儲存場所及驗
    瓶廠草約」等方式開始運作，成立「北管會」、「桃管會」
    組織，各家業者自88年5 月起開始匯入桃管會所成立聯名帳
    戶，該帳戶運作至90年底，可知其違法行為運作期間超過33
    個月，壟斷利益每公斤至少1.5 元( 後詳），依北部區域之
    月灌氣規模2.5 萬公噸，粗估不當利得超過新臺幣13億元以
    上，其「違法行為之目的及預期利益」自屬重大，原處分此
    部分認定自無違誤。
五、被告認原告等「３違法行為對交易秩序危害程度」為「A 極
    嚴重(1.8) 」，並無違誤：
    原告等為應付不願意加入或配合之瓦斯行或分裝場從事制裁
    ，「聯管會」引進各種勢力介入，制裁不配合之廠商，並涉
    及刑事恐嚇案件，涉案業者所繳交之資金超過1 億元以上（
    見處分書第133 頁），原處分此部分認定並無違誤。
六、被告認原告等「４違法行為危害交易秩序持續期間」為「A
    極長(1.8) 」，並無違誤：
    原告等雖主張各業者在88年1 月至90年7 月間，運裝費單價
    差異極大，並無原處分所稱聯合調漲至3. 5元且持續達30個
    月之情事云云，惟查：
（一）依附表1 編號六- １、２、３欄集大公司葉林金鳳等人之
      証詞及北管會業者提供之運裝價格彙整表可知，各業者自
      88年4 月起聯合調高運裝費價格，至90年底期間，本案聯
      合行為持續長達約33個月以上，此聯合行之「違法行為危
      害交易秩序持續期間」自屬「極長」，原處分尚無違誤。
（二）至違法業者調高運裝費價格縱有起落，或聯合調漲至3. 5
      元之時間未達30個月，但對「違法行為危害交易秩序持續
      期間」之評價不生影響，難謂原處分此部分之評分不實。
七、被告認原告等「５違法行為所得利益」為「A 極高(1.8) 」
    ，並無違誤：
    原告等雖主張原處分並未舉証業者合理成本、不法利益計算
    方式，且原告並無被告所稱每公斤不當得利1. 5元云云。惟
    查：
（一）分裝場在桶裝瓦斯垂直銷售層級擁有關鍵性設施，具掌握
      通路之優勢市場地位，故分裝場之收入或利益來源可以至
      少有七項，包括大運費用（分裝場赴中油及台塑石化提氣
      之槽車運輸費用）、灌裝費用，「小運」費用（小運係指
      分裝場將灌妥之桶裝瓦斯運至瓦斯行之運費）、「灌氣時
      允許之合法誤差氣收入」、「鋼瓶回收時之殘氣收入」、
      「開立儲存證明費用」及退佣等共計七種收入，其中退佣
      為經銷商將一部份之售價折讓給分裝場，而大、小運費及
      分裝費一般合稱為運裝費，係獨立分裝場之主要收入，甚
      至分裝業者會選擇最有利之項目進行收費，以北桃而言，
      即將大運外包給同達興，另六統多選擇不含小運之大運及
      灌裝費用（即由瓦斯行自運），另依業者之操作成本來看
      （處分書第73頁），大運費用由深澳運至桃園每公斤約在
      0.35元，由桃園廠運至分裝場之大運費用約0.2 元，是以
      北部地區之大運費用平均應在0.3元以下（係以桃園廠及
      深澳站二地之大運平均成本而言），復據德基泰分裝場於
      89年5月13日爆炸後，分別委託北誼興及日華支援代灌之
      分裝費為0.4 元及.7元來看，分裝費用應在0.6 六元以下
      ，甚至為0.4 元，而德基泰向被告表示，其向客戶所收之
      大運為0.7 元，分裝費為0.5 元至0.8 元，小運皆由客
      戶自運（瓦斯行自運者一般都由分裝場扣除0.9 元小運
      ），觀諸寧揚分裝場、北部瓦斯、北誼興桃園場、桃和、
      福崗等五家分裝場均在88年4 月起，將渠等之運裝費用由
      每公斤1.9 元以下調高至3. 4元，該等未聯合調漲前之運
      裝價格1.42元至1.72元，應即為市場有效競爭價格。且此
      僅就運裝費用之利益為推估，尚不含殘氣、標準公差、退
      佣等利益（參處分書第69頁說明），被告之推估並非未列
      出數據。
（二）又分裝業者因對瓦斯行客戶之小運需付出更多成本，分裝
      業者對瓦斯行客戶多會採取讓瓦斯行自負小運，造成帳面
      上之運裝費用僅每公斤2 點多元之情形，但分裝業者實際
      獲利並未因此而減少。以未繳錢予桃管會之六統為例，在
      其對新竹苗栗31家瓦斯行客戶所收取之運裝費用中，其中
      8 家瓦斯行包含小運費用之毛利每公斤高達0.255 元－1.
      8元，而未收小運費用之23家瓦斯行客戶中，每公斤毛利
      為0.25元至1.9 元（見六統資料彙陳表），可知分裝場並
      未因瓦斯行自運而減少獲利，原告之情形亦可作同一推估
      。
（三）90年初，各業者之運裝費用雖有下滑，但因李長榮及台塑
      加入，競爭激烈，致經銷商給分裝場之退佣曾增加至每公
      斤達1.7 元以上（見原處分60頁之說明），例如經銷商寧
      揚對日華分裝場、北部瓦斯對桃和、及北誼興興對莒隆分
      裝廠在有退佣之後，運裝費用雖有調降而下滑，但加計退
      佣後之毛利更有高至每公斤4 元以上之情形，此有如附表
      3 各經銷商、分裝廠對退佣之證詞及附卷之相關資料（原
      卷號明細第１－１６及１－９北海李水樹等人陳述紀錄）
      可稽，原告自應為同一推估。可知實際上業者本次聯合行
      為之毛利每公斤達4 元以上，扣除實際成本、利潤後，原
      告於本次聯合行為中之不當利得遠高於被告之推估。更何
      況被告就業者利益、成本之推估，不可能極度精準，只能
      粗估，且業者因聯合行為所「減少利失」之利益，亦不易
      推估，原處分此部分認定並無違誤。
八、被告認原告同達興違法事業之規模、經營狀況、營業額：低
    ，等級為C （0.3 分），及原告彤達違法事業之規模、經營
    狀況、營業額：高，等級為A （0.9 分），並無違誤：
    查分裝場之設置需有相當之門檻，一般而言設置分裝場，須
    投入包括儲槽、槽車、灌裝設備、儲存場所、瓦斯鋼瓶等固
    定成本所費不貲，且各家所投入之固定成本相去不大，故無
    法從「資本額」看出端倪，爰分裝場之規模以「灌氣數量」
    （原告同達興月均灌氣量超過114 公噸，原告彤達月均灌氣
    量1,000 公噸）計算較符合實際，原處分此部分認定並無違
    誤。至原告等所主張全年營業收入、稅前純益、資產淨值等
    ，其計算基礎均非「灌氣量」，原處分未予斟酌，自無違誤
    。
九、被告認原告同達興違法事業之市場地位：具領導地位，等級
    為D （0.6 分），及原告彤達違法事業之市場地位：具領導
    地位，等級為B （1.4 分），並無違誤：
    查分裝場之設置需有相當之門檻，一般而言設置分裝場，須
    投入包括儲槽、槽車、灌裝設備、儲存場所、瓦斯鋼瓶等固
    定成本所費不貲，且各家所投入之固定成本相去不大，故無
    法從「資本額」看出端倪，爰分裝場之規模以「灌氣數量」
    （原告同達興月均灌氣量超過114 公噸，原告彤達月均灌氣
    量1,000 公噸）計算較符合實際，原處分此部分認定並無違
    誤。至原告所主張全年營業收入、稅前純益、資產淨值等，
    其計算基礎均非「灌氣量」，原處分未予斟酌，自無違誤。
十、被告認原告等「8.違法類型曾否導正或警示」、「9.事業或
    經營者以往違法次數」、「10. 事業或經營主體以往違法類
    型    」、「11. 事業或經營者以往違法兼（間) 隔時間」
    ，分別    為「B 未曾導正或警示(0.3) 」、「C 初次違法
    (0.2) 」、    「C 初次違法(0.2) 」、「C 初犯(0.2) 」
    ，並無違誤：
    原告等雖主張「以往未曾違法，未經導正、初犯」何以仍列
    入計分云云，惟查事業或其經營者就行為對特定市場影響認
    識能力，本較一般人為高，理論上自宜課以較高之注意義務
    。，不能因其本身係屬初次違法，而免除其可責性。此部分
    計分僅係相較於再次違法之事業，惡性較微，可得於本裁罰
    表予以較輕之評價，而非不能計分，原處分此部分認定尚無
    違誤。
十一、被告認原告等「12. 悛悔實據及配合調整之態度」為「
      A-2 不佳(0.1~2.0) 」，尚無違誤：
（一）被告在已掌握案情事實之情況下，給予原告等充分答辯陳
      述機會，惟原告等卻合意串供、偽造事證並堅不吐實。
（二）以安全管理基金之繳交為例，北管會各成員（包括自稱未
      參與「互助會」之北誼興樹林場與中鼎）合計繳交之225
      萬元之捐助款係由一信營業部葉林金鳳活儲帳戶000000-0
      （係聯管會使用帳戶之一）於89年4 月13日支付，各成員
      繳交之金額幾均依當時各成員每月繳交保證金之8 折繳款
      ，其中台和32萬元、高興21萬元、聯瑞19萬元、同達興17
      萬元、陽明山聯合17萬元、北誼興樹林廠17萬元、山盟16
      萬元、六韜14萬元、集大13萬元、中鼎8 萬元、星海8 萬
      元、北桃24萬元、莒隆12萬元、安祥7 萬元，但各分裝場
      業者卻均稱其係依自身之財務狀況及意願，自行決定繳交
      金額，業者間並無事先就繳交金額為協調，惟依所認繳金
      額，與各業者每月所繳保證金呈有規律之比率關係看，益
      證各業者有合意繳交定額保證金之事實，自難認原告等「
      12悛悔實據及配合調整之態度」良好，被告並非未給予原
      告陳述之機會，此部分原處分認定並無違誤。
十二、被告認原告等「13. 綜合其他判斷」為「C 加罰1.8 分」
      ，並無違誤：
（一）依公平交易法施行細則第36條第一項規定，依本法量處罰
      鍰時，應審酌一切情狀，並注意下列8 款事項。是本項綜
      合其他判斷因素，則可依個案違法情況，綜合前開1 至12
      項情節，並考量特別因素，如對社會經濟之影響，日後相
      關違法行為之遏止、限制競爭惡性輕重之別，微罪輕罰等
      特別考量，為加分或減分，以應務實。
（二）被告等偽造相關聯名帳戶帳冊：
    １、見處分書第73頁，經被告查獲北管會與桃管會相關聯名
        帳冊後，北管會為規避被告之調查遂偽造相關聯名戶資
        金帳冊，惟對帳冊相關疑點之說明自相矛盾。
    ２、桃管會相關聯名帳戶資金經被告比對發現，皆係以現金
        交易方式支出，且以帳冊已結清、銷毀等藉口拒不提供
        相關帳冊，然其對相關資金之用途及去處均無法合理解
        釋，且交代不清。
    ３、違法期間長達30個月以上；違法業者所採行成立聯管會
        之嚴密組織並引進犯罪勢力，對交易秩序戕害甚鉅，本
        項綜合判斷加罰1.8 分，自難謂違法。
十三、原處分並未違反比例原則及公平原則：
    被告未依罰鍰額度表（表一）裁罰，既有其必要，則二個裁
    罰金額標準所生之結果亦可能相異，原處分依裁罰表（二）
    之標準，以原告同達興月均灌氣量超過114 公噸，原告彤達
    月均灌氣量1,000 公噸，違法持續期間均超過30個月，粗估
    限制競爭利益之不當利得（或避免所失利益）已逾1 億元及
    為主導者等因素，得出最終罰鍰金額同達興540 萬元，彤達
    公司1,512 萬元，只是依裁罰表（二）標準必然之結果，尚
    無違反比例原則、平等原則之情事。
十四、原處分並無差別待遇：
    原告等雖舉出臺灣中油及台塑石化等業者聯合行為處分案與
    本件間之罰鍰金額為比較，認被告對本件罰鍰過高，違反平
    等原則云云，惟查：台灣中油與台塑石化聯合漲價案之行為
    ，係屬透過媒體放話以交換訊息之促進行為，且究台灣中油
    之價格本由政府訂定，當具市場地位之台灣中油對外宣佈調
    漲價格時間與幅度，台塑石化據以追隨，該等行為雖屬聯合
    行為，惟渠等違法行為對交易秩序危害程度等與本案違法手
    段、目的等情狀尚屬有間。對照本件，外有犯罪組織及地方
    民代背景，內有嚴密組織（5 人小組及定期集會）及同業間
    相互制裁措施（繳付保證金，迄今款項流向不明，集資補貼
    對付新崙分裝廠）及各地區之桶裝瓦斯市場運作，以達壟斷
    市場之效果，甚至發生多起刑事案件（王伯常疑以低價銷售
    不服北管會運作遭槍擊身亡，陳進祺前市議員遭槍擊身故前
    ，參與北投士林瓦斯圍事案、汐止瓦斯行遭砸店、北市信義
    區友人瓦斯行車輛遭縱火等案），該手法不僅惡劣，且不當
    利得更高達10億元以上，與前揭中油、台塑聯合行為之違法
    狀況、對市場秩序之破壞程度、獲利均顯然有別，自不可能
    為相同之處置。
十五、從而，原處分並無不法，訴願決定予以維持，亦稱正確。
    原告徒執前詞，訴請撤銷，為無理由，應予駁回。
肆、兩造其餘攻擊防禦方法均與本件判決結果不生影響，故不逐
    一論述，併此敘明。
據上論結，本件原告之訴為無理由，爰依行政訴訟法第98條第1
項前段，判決如主文。
中    華    民    國    97    年    11    月   12    日
                    臺北高等行政法院第二庭
                              審判長法  官  徐瑞晃
                                    法  官  蕭惠芳
                                    法  官  畢乃俊
上為正本係照原本作成。
如不服本判決，應於送達後20日內，向本院提出上訴狀並表明上
訴理由，如於本判決宣示後送達前提起上訴者，應於判決送達後
20日內補提上訴理由書（須按他造人數附繕本）。
中    華    民    國    97    年    11   月    12    日
                                    書記官  陳圓圓


司法院資訊處製作；財團法人民間司法改革基金會備份。
